臺灣臺中地方法院民事判決　　　　　　　99年度訴字第2690號
原　　　告　臺中市黎明自辦市地重劃區重劃會
法定代理人　傅宗道
訴訟代理人　柳正村律師
被　　　告　李秋芳
訴訟代理人　李介明
被　　　告　蕭周牡丹
　　　　　　畢禮宗
　　　　　　李嬌華
　　　　　　廖祺昌
　　　　　　楊惠珠
上列當事人間請求拆除地上物事件，本院於民國100年3月28日言
詞辯論終結，判決如下：
    主    文
被告李秋芳應將坐落臺中市南屯區○○○段第625地號如複丈成
果圖所示A部分面積8平方公尺土地上之磚造建物拆除。
被告楊惠珠應將坐落臺中市南屯區○○○段第625地號如複丈成
果圖所示B部分面積8平方公尺土地上之磚造建物拆除。
被告蕭周牡丹應將坐落臺中市南屯區○○○段第625地號如複丈
成果圖所示C部分面積7平方公尺土地上之磚造建物拆除。
被告畢禮宗應將坐落臺中市南屯區○○○段第625地號如複丈成
果圖所示D1部分面積10平方公尺及同段622地號土地如附圖所示
D2部分面積2平方公尺土地上之磚造建物拆除。
被告季嬌華應將坐落臺中市南屯區○○○段第625地號如複丈成
果圖所示E1部分面積9平方公尺土地上之磚造建物及同段622地號
土地如附圖所示E2部分面積4平方公尺土地上之鐵皮屋建物拆除
。
被告廖祺昌應將坐落臺中市南屯區○○○段第625地號如複丈成
果圖所示F部分面積7平方公尺土地上之磚造建物拆除。
訴訟費用由被告負擔。
本判決第一項於原告以新臺幣16,400元為被告李秋芳供擔保後，
得假執行。但被告李秋芳以新臺幣49,196元為原告預供擔保，得
免為假執行。
本判決第二項於原告以新臺幣15,500元為被告楊惠珠供擔保後，
得假執行。但被告楊惠珠以新臺幣46,351元為原告預供擔保，得
免為假執行。
本判決第三項於原告以新臺幣42,000元為被告蕭周牡丹供擔保後
，得假執行。但被告蕭周牡丹以新臺幣125,444元為原告預供擔
保，得免為假執行。
本判決第四項於原告以新臺幣60,000元為被告畢禮宗供擔保後，
得假執行。但被告畢禮宗以新臺幣177,703元為原告預供擔保，
得免為假執行。
本判決第五項於原告以新臺幣27,000元為被告季嬌華供擔保後，
得假執行。但被告季嬌華以新臺幣80,031元為原告預供擔保，得
免為假執行。
本判決第六項於原告以新臺幣25,000元為被告廖祺昌供擔保後，
得假執行。但被告廖祺昌以新臺幣73,359元為原告預供擔保，得
免為假執行。
    事實及理由
甲、程序部分：
一、查原告臺中市黎明自辦市地重劃區重劃會係依據獎勵土地所
    有權人辦理市地重劃辦法（以下簡稱獎勵辦法）第3條之規
    定所組織設立，並以黎明自辦市地重劃區內之全體土地所有
    權人為會員，設有代表人傅宗道，且定有章程，就重劃會之
    名稱、組織、職權、業務、董監理事人數、任免、會員資格
    、目的等均設有明確規範，會址設於「臺中市西屯區○○○
    路○段60之8號4樓之6」，其目的係辦理黎明自辦市地重劃
    區內之重劃事宜，且有獨立之財產，有臺中市政府民國（下
    同）97年4月8日府地劃字第0970081905號函及臺中市黎明自
    辦市地重劃區重劃會章程及存摺封面影本附卷可稽，是依民
    事訴訟法第40條第3項規定意旨，核屬非法人團體，自有當
    事人能力，先予敘明。
二、次按起訴狀送達後，原告不得將原訴變更或追加他訴，但該
    訴訟標的對於數人必須合一確定時，追加其原非當事人之人
    為當事人者，不在此限，民事訴訟法第255條第1項第5款定
    有明文。查原告原列被繼承人陳輝遠為被告，惟陳輝遠於本
    件起訴前死亡（99年3月1日死亡），原告具狀追加陳輝遠之
    繼承人楊惠珠為被告，合於上開法律規定，應予准許。
三、末按訴狀送達後，原告不得將原訴變更或追加他訴，但擴張
    或減縮應受判決事項之聲明者，不在此限。又不變更訴訟標
    的，而補充或更正事實上或法律上之陳述者，非為訴之變更
    或追加，民事訴訟法第255條第1項第3款及第256條分別定有
    明文。本件原告起訴時原請求「1.被告李秋芳應將坐落臺中
    市南屯區○○○段第625地號土地上之建物拆除（實際占有
    位置面積以實測為準）。2.被告陳輝遠應將坐落臺中市南屯
    區○○○段第625地號土地上之建物拆除（實際占有位置面
    積以實測為準）。3.被告蕭周牡丹應將坐落臺中市南屯區○
    ○○段第625地號土地上之建物拆除（實際占有位置面積以
    實測為準）。4.被告畢禮宗應將坐落臺中市南屯區○○○段
    第62 5地號土地上之建物拆除（實際占有位置面積以實測為
    準）。5.被告季嬌華應將坐落臺中市南屯區○○○段第625
    地號土地上之建物拆除（實際占有位置面積以實測為準）。
    6.被告廖祺昌應將坐落臺中市南屯區○○○段第625地號土
    地上之建物拆除（實際占有位置面積以實測為準）。」，嗣
    經本院會同地政機關實地勘測後，原告於100年3月22日具狀
    更正聲明為「1.被告李秋芳應將坐落臺中市南屯區○○○段
    第625地號如複丈成果圖所示A部分面積8平方公尺土地上之
    磚造建物拆除。2.被告楊惠珠應將坐落臺中市南屯區○○○
    段第625地號如複丈成果圖所示B部分面積8平方公尺土地上
    之磚造建物拆除。3.被告蕭周牡丹應將坐落臺中市南屯區○
    ○○段第625地號如複丈成果圖所示C部分面積7平方公尺土
    地上之磚造建物拆除。4.被告畢禮宗應將坐落臺中市南屯區
    ○○○段第625地號如複丈成果圖所示D1部分面積10平方公
    尺及同段622地號土地如附圖所示D2部分面積2平方公尺土地
    上之磚造建物拆除。5.被告季嬌華應將坐落臺中市南屯區○
    ○○段第625地號如複丈成果圖所示E1部分面積9平方公尺土
    地上之磚造建物及同段622地號土地如附圖所示E2部分面積4
    平方公尺土地上之鐵皮屋建物拆除。6.被告廖祺昌應將坐落
    臺中市南屯區○○○段第625地號如複丈成果圖所示F部分面
    積7平方公尺土地上之磚造建物拆除。」，經本院審酌原告
    上開更正請求，核屬補充事實上之陳述及擴張應受判決事項
    之聲明，依前揭法條規定，核無不合，應准許之。
四、本件被告李秋芳、畢禮宗經合法通知，未於最後言詞辯論期
    日到場，核無民事訴訟法第386條所列各款情形，爰依原告
    之聲請，由其一造辯論而為判決。
乙、實體部分：
一、原告主張：其係依重劃辦法規定設立，且於96年11月7日核
    定重劃範圍，同年月14日公告發布細部計劃實施，並於97年
    1月29日經臺中市政府以府地劃字第0970014702號函核定在
    案。嗣原告依重劃辦法第11條4項及平均地權條例第58條第3
    項規定，於97年3月12日召開第一次社員大會，會中經土地
    所有權人過半數以上及其所有土地面積超過重劃區私有土地
    面積半數以上同意，決議通過重劃計畫書及選舉理事、監事
    後，經臺中市政府於97年4月8日核定准予成立。系爭坐落臺
    中市南屯區○○○段第625地號土地係中華民國所有，然在
    原告重劃區範圍內，被告李秋芳、楊惠珠、蕭周牡丹、畢禮
    宗、季嬌華、廖祺昌等人並無土地，非重劃會員，渠等於所
    有之房屋後方加蓋如附表所示之違章建築占用國有地，屬無
    權占有，惟原告為辦理自辦市地重劃，謹依據「臺中市辦理
    公共工程拆遷補助及獎勵金發放作業要點」第3點規定，按
    建築物補償金額60%予以發給自動拆除獎勵金，經原告查估
    自動拆除獎勵金：被告李秋芳為新臺幣（下同）49,196元
    、被繼承人陳輝遠為46,351元、被告蕭周牡丹為125,
    444元、被告畢禮宗為177,703元、被告季嬌華為80,031
    元、被告廖祺昌為73,359元，豈料，被告迄今仍拒絕自動
    拆除，其中被告李秋芳（訴外人劉寶成於理事會99年1月12
    日協調不成後，再於99年8月30日將地上物賣給被告李秋芳
    ）、陳輝遠、季嬌華等三人經原告理事會協調不成；其中被
    告廖祺昌同意於98年12月31日以前；被告蕭周牡丹、畢禮宗
    二人則同意於99年1月31日以前自動拆除建物，渠等無權占
    用系爭土地實已妨害重劃土地分配，是原告維護重劃區內多
    數所有權人之權益，俾利重劃工程得以進行，爰依平均地權
    條例第58條、第62條之1第2項及自辦市地重劃辦法第31條第
    2、3項規定，以及同意拆除之協調紀錄，訴請拆除地上物。
    並聲明：如主文所示。
二、對被告抗辯之陳述：依鈞院98年度重訴字第399號民事判決
    及99年度重訴字第421號民事判決，均認為原告為非法人之
    團體，有當事人能力。又按最高法院50年度臺上字第2719號
    判例之旨，原告自得請求鈞院確定私權，命被告拆除地上物
    。再者，一般法人公司亦得隨時解散，但須依公司法規定辦
    理公司清算，並不因為可以隨時解散，就認為是臨時組織。
    原告重劃目的完成，亦可以辦理解散，但須依自辦市地重劃
    辦法第19條規定辦理，並非被告所稱臨時性組織，當事人不
    適格云云。被告等人在本重劃區無土地，不是重劃會員，不
    過是否重劃會員原告均依據自辦市地重劃辦法第31條規定，
    辦理地上物補償及請求拆除地上物，係完全依據法律規定辦
    理。故原告為維護重劃工程得以進行，提起本件訴訟實有其
    必要，且有所據。
三、被告（被告李秋芳、畢禮宗未於最後言詞辯論期日到場，依
    其前言詞辯論期日之聲明、陳述）則共同答辯略以：原告起
    訴主張被告就訴外人中華民國所有之系爭土地上由被告所興
    建之建物應予拆除，然依獎勵土地所有權人辦理市地重劃辦
    法第5條、第6條第14項、第11條、第12條、第16條、第17條
    、第18條、第19條、第20條、第28條、第32條、第35條等條
    文觀之，原告僅為臨時性組織，其所有自辦市地重劃之計劃
    、報告均須事先向主管機關報備在案，必要時也須主管機關
    列席指導，處理重劃過程中，所有細節均須向主管機關核備
    ，所有公告亦須經主管機關公告始具有法律效力。再依市地
    重劃實施辦法第2條規定，可知市地重劃之主管機關為「中
    央、直轄市或縣（市）政府」，原告雖依法成立，充其量僅
    為主管機關之「外包廠商」，其成員亦係「土地所有權人」
    ，不具公權力。且本件系爭土地所有權人係中華民國，原告
    並未提出同意書或代表行使之證明，其提起本件訴訟是否具
    法律權源，不無疑問。綜上所陳，本件當事人顯不適格，原
    告之訴應予駁回等語。並聲明：駁回原告之訴。
四、得心證之理由：
  (一)原告主張上揭事實，已據其提出臺中市政府函影本1份、第
    一次會員大會紀錄影本1份、理事名冊影本1份、存摺影本1
    份、土地登記簿謄本1份、地籍圖影本6份、建物查估調查表
    影本6份、協調會議紀錄影本6份。各在卷為憑，核屬相符，
    亦為被告所不爭執，是原告此部分之主張自堪信為真正。
  (二)被告辯稱原告雖依法成立，充其量僅為主管機關之「外包廠
    商」，其成員亦係「土地所有權人」，不具公權力。且本件
    系爭土地所有權人係中華民國，原告並未提出同意書或代表
    行使之證明，其提起本件訴訟是否具法律權源，不無疑問。
    本件當事人顯不適格云云。然按為促進土地利用，擴大辦理
    市地重劃，得獎勵土地所有權人自行組織重劃會辦理之；前
    項重劃會組織、職權、重劃業務、獎勵措施等事項之辦法，
    由中央主管機關定之；重劃會辦理市地重劃時，應由重劃區
    內私有土地所有權人半數以上，而其所有土地面積超過重劃
    區私有土地總面積半數以上者之同意，並經主管機關核准後
    實施之；平均地權條例第58條定有明文。又土地所有人自辦
    市地重劃，祇須重劃區內私有土地所有人半數以上，而其所
    有土地面積超過重劃區私有土地總面積半數以上者之同意，
    重劃計劃並經主管機關核准實施，縱令在該重劃區內少數所
    有人不同意，亦應視為自辦市地重劃會之會員，初無許其不
    同意之餘地，以免阻礙市地重劃之進行，此項規定具有強制
    性，至為明顯（參見最高法院80年度臺上字第2368號判決意
    旨）。再參見市地重劃辦法第29條第2項、第3項、第38條及
    第39條規定「得由重劃會訴請法院裁判」之意旨，可見原告
    之重劃會係依民事訴訟法第40條第3項規定有當事人能力之
    團體，賦與其訴訟當事人能力，而市地重劃辦法復係依平均
    地權條例第58條第1項之委任立法，此從市地重劃辦法第1條
    規定即明，故市地重劃辦法應屬具有法規效力之行政命令，
    其相關規定自屬有法之拘束力。
  (三)又按重劃辦法第31條規定：重劃區內應行拆遷之土地改良物
    或墳墓，應予補償；其補償數額，由理事會依照直轄市或縣
    （市）政府所定土地改良物或墳墓拆遷補償相關規定查定，
    並提交會員大會決議後辦理。前項應行拆遷之土地改良物或
    墳墓，以妨礙重劃土地分配或工程施工者為限。土地改良物
    所有權人或墓主對於補償數額有異議或拒不拆遷時，得由理
    事會協調；協調不成時，由理事會報請直轄市或縣（市）主
    管機關予以調處；不服調處結果者，應於三十日內訴請司法
    機關裁判，逾期不訴請裁判者，理事會應依調處結果辦理。
    但妨礙公共設施工程施工之地上物，於調處後仍拒不拆遷者
    ，理事會得將前項補償數額依法提存後，送請直轄市或縣（
    市）主管機關依本條例第62條之1第1項規定代為拆遷。自辦
    市地重劃進行中，重劃區內土地所有權人阻撓重劃施工者，
    得由理事會協調；協調不成時，訴請司法機關處理。是土地
    改良物所有權人或墓主對於補償數額有異議或拒不拆遷時，
    雖規定「得」由理事會協調；協調不成時，由理事會報請直
    轄市或縣（市）主管機關予以調處，如土地改良物所有權人
    或或墓主不服調處結果，應於30日訴請司法機關裁判，逾期
    不訴請裁判，理事會仍得依調處結果處理，是此部分之規定
    ，乃對於土地改良物所有權人或墓主不服調處結果得為訴請
    司法機關對於補償數額及應否拆遷之處置，並無限制重劃會
    起訴可言，被告等對此抗辯原告未經主管機關公告或協助辦
    理，其起訴程式不合云云，應非可採。再者，本件原告主張
    被告並非重劃區內土地所有權人，該土地之所有權人為中華
    民國，被告等所有之系爭房屋部分佔用重劃區內土地，若系
    爭地上物不加以差除拆除勢必影響該區域之重劃工程之進行
    ，而有拆除必要乙節，業經本院依原告聲請囑託臺中市中興
    地政事務所指派測量員於100年2月24日上午10時許會同本院
    及兩造勘測現場屬實，確認被告李秋芳所有如複丈成果圖所
    示A部分面積8平方公尺土地上之磚造建物；被告楊惠珠所有
    如複丈成果圖所示B部分面積8平方公尺土地上之磚造建物；
    被告蕭周牡丹所有如複丈成果圖所示C部分面積7平方公尺土
    地上之磚造建物；被告畢禮宗所有如複丈成果圖所示D1部分
    面積10平方公尺及同段622地號土地如附圖所示D2部分面積2
    平方公尺土地上之磚造建物；被告季嬌華所有如複丈成果圖
    所示E1部分面積9平方公尺土地上之磚造建物及同段622地號
    土地如附圖所示E2部分面積4平方公尺土地上之鐵皮屋建物
    ；被告廖祺昌所有如複丈成果圖所示F部分面積7平方公尺土
    地上之磚造建物，係佔用臺中市南屯區○○○段第625地號
    土地，製有勘驗測量筆錄及命測量員繪製土地複丈成果圖各
    在卷可稽，而本院履勘現場時亦發現系爭房屋如上開佔用部
    分為原告之重劃區，而原告之重劃工程確已施工中，被告所
    有系爭房屋所在位置周遭土地已有部分土地改良物已經拆遷
    完畢等情，故原告主張被告所有系爭房屋坐落於重劃施工區
    而必須拆除，即屬可信。從而被告等所有如附圖所示編號A
    、B、C、D1、D2、E1、E2、F部分之土地改良物既坐落在原
    告之重劃區內，且因該土地改良物所在位置必須施工而有拆
    遷必要，並依原告提出之上開證據資料顯示，被告等雖非重
    劃區內之土地所有權人，然原告亦與被告等協議補償金之發
    放，惟被告主張應提高補償費，而均未能達成協議，致原告
    之重劃施工無法順利進行。縱令被告認為補償費過低，及要
    求原告必須提高補償費，而不願配合重劃施工而拒絕自行拆
    遷及領取補償費，然原告依據前揭法條規定訴請法院判令拆
    除被告等所有如附圖所示編號A、B、C、D1、D2、E1、E2、F
    部分之土地改良物，於法有據。
五、綜上所述，原告之重劃會依據平均地權條例第58條第2項及
    市地重劃辦法第31條第2、3項規定，訴請被告李秋芳應將所
    有如複丈成果圖所示A部分面積8平方公尺土地上之磚造建物
    拆除；被告楊惠珠應將所有如複丈成果圖所示B部分面積8
    平方公尺土地上之磚造建物拆除；被告蕭周牡丹應將所有如
    複丈成果圖所示C部分面積7平方公尺土地上之磚造建物拆除
    ；被告畢禮宗應將所有如複丈成果圖所示D1部分面積10平方
    公尺及同段622地號土地如附圖所示D2部分面積2平方公尺土
    地上之磚造建物拆除；被告季嬌華應將所有如複丈成果圖所
    示E1部分面積9平方公尺土地上之磚造建物及同段622地號土
    地如附圖所示E2部分面積4平方公尺土地上之鐵皮屋建物拆
    除；被告廖祺昌應將所有如複丈成果圖所示F部分面積7平方
    公尺土地上之磚造建物拆除，洵屬正當，應予准許。
六、又原告陳明願供擔保聲請宣告假執行，核與法律規定相符，
    爰酌定相當擔保金額准許之。又本院認有依職權宣告被告預
    供擔保而免為假執行之必要，爰酌定擔保金額依職權宣告之
    。
七、本件事證已臻明確，兩造其餘之攻擊防禦方法，與判決基礎
    之事實及結果並無影響，爰不予審酌，併此敘明。
八、結論：原告之訴為有理由，依民事訴訟法第385條第1項前段
    第78條、第85條第1項、第390條第2項、第392條第2項，判
    決如主文。
中    華    民    國   100    年    4     月    29    日
                  民事第四庭    法  官  張清洲
正本係照原本作成。
如對本判決上訴，須於判決送達後20日內向本院提出上訴狀。如
委任律師提起上訴者，應一併繳納上訴審裁判費。
中    華    民    國   100    年    4     月    29    日
                                書記官  顏督訓